臺灣高等法院刑事判決　　　　　　　　94年度上訴字第4025號
上　訴　人　甲○○
即　被　告
選任辯護人　文　聞律師
　　　　　　周金城律師
　　　　　　許玉娟律師
上列上訴人因家暴公共危險等案件，不服臺灣桃園地方法院94年
度易字第148號，中華民國94年10月11日第一審判決（起訴案號
：臺灣桃園地方法院檢察署93年度偵字第6432號），提起上訴，
本院判決如下：
    主  文
原判決關於放火燒毀現供人使用之住宅未遂、及定應執行刑部分
撤銷。
甲○○漏逸煤氣，致生公共危險，處有期徒刑壹年貳月。
其餘上訴駁回。
甲○○上開漏逸煤氣部分所處之刑，與上訴駁回部分（傷害部分
）原判決所處之刑，應執行有期徒刑壹年肆月。
    事  實
一、甲○○與乙○○（原名黃瓊香，已於民國九十三年九月十八
    日死亡）原係夫妻關係，二人平日相處不睦，時有爭吵等家
    庭暴力事件。民國（下同）九十三年四月九日凌晨零時許，
    二人在桃園縣龜山鄉○○村○○街六十九號三樓住處，因甲
    ○○之弟王忠平涉嫌冒用乙○○名義向台北國際商業銀行板
    橋分行申請辦理現金卡（王忠平涉嫌偽造文書部分另案通緝
    中，甲○○部分則經台灣板橋地方法院檢察署檢察官處分不
    起訴）乙事發生激烈爭執，甲○○心生不滿，竟將放置在上
    址房屋後面陽臺之液態瓦斯（即煤氣）桶之瓦斯管拆卸後，
    將該桶液態瓦斯桶搬至屋內餐廳，手持打火機作勢向乙○○
    恫稱：「你如果叫，我馬上引爆。」等語，並打開瓦斯桶開
    關，使瓦斯漏逸瀰漫，致生公共危險，黃沛臻見狀隨即以電
    話報警，並逃至屋外大聲呼救。黃忠聰隨將乙○○拉回屋內
    ，並基於傷害之犯意扼住乙○○頸部及與其拉扯，致黃沛臻
    受有左頸瘀腫四乘三公分、右腕扭傷、右頸瘀腫二乘二公分
    、左肩拉傷等傷害，乙○○再趁機關閉瓦斯桶及開啟門窗。
    嗣經警員及消防人員據報相繼趕至現場，逮捕甲○○，並扣
    得甲○○所有之打火機一只，始未造成災害。
二、案經乙○○訴由桃園縣政府警察局龜山分局報請臺灣桃園地
    方法院檢察署檢察官偵查起訴。
    理  由
一、告訴人即證人乙○○於審判前死亡，其於司法警察調查中所
    為之陳述，均係出於其自由意志，並無遭受強暴、脅迫、詐
    欺、利誘等不法外力干擾情形，且為證明犯罪事實存否所必
    要者，依刑事訴訟法第一百五十九條之三第一款規定得為證
    據。另告訴人乙○○於偵查中以證人身份向檢察官所為之陳
    述，業經依法具結，亦顯無不可信之情況，依刑事訴訟法第
    一百五十九條之一第二項規定，亦得為證據。
二、訊據上訴人即被告甲○○對前揭事實經過大皆供認不諱，惟
    否認有公共危險犯行，辯稱其僅係藉開啟瓦斯之方法制止乙
    ○○爭吵，並無放火故意，亦未持打火機點燃瓦斯，且其隨
    即關閉瓦斯桶，並未造成公共危險等語。辯護人亦以警員及
    消防人員到場均未聞到瓦斯味，而刑法之漏逸氣體罪並無處
    罰未遂犯規定，被告拉扯被害人受傷應係過失，及被告罹患
    有精神疾病等語。惟查：
  (一)前揭被告與告訴人乙○○發生爭吵後，如何將瓦斯桶由屋外
    陽台拆卸拖行搬運至屋內，打開瓦斯桶開關漏逸瓦斯，並以
    打火機作勢等情，業據被告甲○○分別於警詢、偵查、原審
    及本院審理時自白不諱（見偵字第六四三二號卷第五頁反面
    、第三十頁、第四十八頁、第八十六頁、原審卷第十七頁、
    第八十九頁），核與證人即告訴人乙○○於警詢及偵查中指
    述之情節相符（偵字第六四三二號卷第十三頁反面、第四十
    八），與證人即據報前往現場處理之警員蔡富仲、黃淳民證
    述在現場見聞情形亦相符合（見原審卷第八十七頁、第一三
    ０頁至第一三三頁），復有現場照片七張（偵字第六三四二
    號卷第二十二至二十五頁）及扣案打火機一只可資佐證。另
    查案發當時經過情形復據告訴人乙○○予以錄音，該錄音內
    容經本院勘驗結果，所示案發當時經過情形與被告及告訴人
    乙○○陳述之情節亦無扞格，有勘驗筆錄及錄音譯文足憑（
    本院卷第九十七頁反面、第六十九頁至第七十五頁），事證
    已臻明確。被告及辯護人雖以被告開啟瓦斯未久即予關閉，
    證人黃淳民證稱到場未聞到瓦斯味道，未生公共危險，及刑
    法之漏逸氣體罪並無處罰未遂等語置辯。按所謂「致生公共
    危險」，係指在客觀上已有發生具體公共危險之事實存在為
    必要，不必達於已發生實害之程度，但亦非僅以足生公共危
    險之虞之抽象危險為已足。本案依勘驗錄音結果，於錄音時
    間（下同）二十二分五十六秒有拖行瓦斯桶聲音，隨後被告
    稱「你如果叫，我馬上引爆」，至二十三分零七秒時有瓦斯
    漏逸聲音，乙○○即打電話報警，至二十三分三十秒有奔跑
    下樓聲音，此時因乙○○離開屋內故未聽見瓦斯聲音，之後
    有告訴人呼救及二人爭執談論聲音，至二十五分四十一秒有
    奔跑上樓聲音，此時無瓦斯漏逸聲音（見本院卷第七十二頁
    ），據此以言，被告確已開啟瓦斯桶開關致瓦斯漏逸於室內
    ，而該處為公寓式集合住宅，室內空間狹小，在屋內漏逸瓦
    斯極易因點火、啟動電源開關、啟閉門窗等動作之摩擦或靜
    電產生之火星而引燃瓦斯，甚而爆炸之可能，造成對告訴人
    及其他住戶生命、財產之威脅，自已發生具體公共危險之事
    實存在，被告及辯護人辯稱被告所為尚屬未遂及未生公共危
    險云云，自無可採。另查依錄音內容所示，至三十三分四十
    七秒及三十四分二十一秒分別有對講機及門鈴聲音，可知最
    早抵達現場之警員黃淳民係在三十四分二十一秒以後到場，
    距離被告漏逸瓦斯已有當時間，且黃淳民到場時瓦斯桶業為
    乙○○關閉，門窗亦為乙○○打開等情，業據證人黃淳民證
    述明確（原審卷第一三一頁、第一三二頁），則漏逸之瓦斯
    早已飄散，故黃淳民證稱沒聞到瓦斯味乙節，自不足資為有
    利於被告之論據。至於被告另辯稱瓦斯桶係其關閉乙節，與
    證人黃淳民之證言不符，尚無可採。再者即使瓦斯桶果真係
    被告關閉，亦係被告在犯罪業已完成後未讓危害狀態繼續發
    生之事後態度而已，不容資為免責之藉口。
  (二)被告傷害告訴人之犯行，業據被告於偵、審中供認不諱（見
    偵字第六四三二號卷第八十六頁、偵字第一一五０七號卷第
    十六頁、原審卷第二十一頁辯護狀、本院審判筆錄），核與
    告訴人指訴之情節相符，告訴人所受之傷勢亦有行政院衛生
    署臺北醫院出具之診斷證明書可稽（偵字第六四三二號卷第
    六十六頁）。依前開錄音內容所示，告訴人亦數度叫被告放
    手及指稱被告掐住其脖子等語，亦與告訴人所受傷勢部分相
    互吻合。且由被告對告訴人為上開傷害行為之過程以觀，顯
    係基於傷害故意而為，辯護人辯稱被告僅係過失傷害云云，
    自無可採。
  (三)被告雖罹患有憂鬱症，有診斷證明書影本可按（本院卷第三
    十九頁）。惟本院經囑託臺北市立聯合醫院松德院區就被告
    行為時之精神狀態鑑定及補充鑑定結果，結論為「1.綜觀王
    員在國軍北投醫院、長庚紀念醫院之精神科就診記錄，受鑑
    定時之情緒狀態，以及心理測驗結果，鑑定人認為王員係一
    『精神官能症』患者，以低落情緒、焦慮情緒、睡眠障礙為
    主要症狀，而個別症狀在特定時間之輕重程度，則隨該時間
    外界壓力之性質而起伏（如：王員受鑑定時，即以『情緒低
    落』最為明顯。本案發生（九十三年四月九日）前，王原最
    後一次接受精神科診療之日期為九十年十月二十五日（國軍
    北投醫院）；本案發生後，王員再次接受精神科診療日期為
    九十三年六月二十七日（長庚紀念醫院林口分院）。此二日
    期距離九十三年四月九日皆有相當時間，故二次病歷中之記
    載不足援以推斷王員於本案發生時之精神狀況。然就長期病
    程觀之，認定王員自八十八年六月二十四日首次尋求精神科
    治療至今（包括本案發生時），長期因性質不一之外界壓力
    而出現情緒低落、焦慮情緒、睡眠障礙等症狀，應屬無疑。
    此外，病歷資料中，並無任何關於王員呈現妄想、幻覺或其
    他足以妨害其現實判斷之精神病症狀之記載。整體言之，王
    員係罹患『精神官能症』，然其症狀並不致造成其對於外界
    事務之知覺理會及判斷作用，以及自由決定意思之能力，較
    普通人之平均程度顯然減退。2.王員於九十三年四月九日凌
    晨漏逸瓦斯、作勢點火之行為，以及持刀自刺右大腿成傷之
    行為，應可視為在激烈家庭衝突狀態下，作為宣洩挫折、憤
    怒情緒而為之攻擊行為。王員所採方式之激烈，與其性格（
    如：缺乏其他因應策略）、背景事件（如：王員弟王忠平可
    能失去職業）、夫妻負面互動經驗、當下衝突情境等因素皆
    有關，並不顯示其行為時即處『精神障礙』狀態。循此，目
    前並無理由認為王員行為時之精神狀態已達精神耗弱或心神
    喪失。」，以及「補充鑑定部分：鑑定人認為，甲○○先生
    罹患『精神官能症』，然其症狀不致造成其於本案行為時不
    能辨識行為違法或欠缺依其辨識而行為之能力，亦不致造成
    其辨識行為違法或欠缺依其辨識而行為之能力顯著降低。」
    ，有精神鑑定報告書及該院九十六年四月十七日北市醫精字
    第０九六三一四五八三００號函可稽（本院卷第四十二頁至
    第四十六頁、第一一九頁至第一二二頁）。則被告行為時之
    精神狀態，無論依刑法修正前後規定，均不得免除或減輕其
    刑。
  (四)綜上所述，本案事證明確，被告之犯行應堪認定。
三、核被告所為，係犯刑法第一百七十一條第一項及第二百七十
    七條第一項之罪。檢察官起訴時就被告漏逸瓦斯部分認係犯
    刑法第一百七十一條第一項之漏逸氣體罪，嗣於原審審理時
    則認被告係犯刑法第一百七十三條第三項之放火燒毀住宅未
    遂罪。惟查刑法上之未遂犯，須已著手於犯罪行為之實行而
    不遂者，始能成立。查依告訴人乙○○所述及上開錄音內容
    所示，被告固然有將瓦斯桶搬至屋內，手持打火機作勢向乙
    ○○恫稱：「你如果叫，我馬上引爆。」，並打開瓦斯桶開
    關等所為，然而被告並未有點燃打火機及引燃瓦斯等行為，
    告訴人亦未指稱被告有點火情形，被告辯稱並無放火故意乙
    節應堪採信，而被告開啟瓦斯桶開關部分所僅係實施刑法第
    一百七十一條第一項漏逸氣體罪之犯罪構成要件行為，並非
    著手實施「放火」行為，被告自無防火燒毀住宅未遂之刑責
    可言，公訴意旨容有誤會，惟因檢察官原起訴時所引之罪名
    與本院認定之罪名相同，自無需變更起訴法條。被告所犯上
    開二罪，犯意各別，犯罪構成要件亦不相同，應分論併罰。
四、被告行為後，刑法於九十四年二月二日修正公布，於九十五
    年七月一日修正。被告所犯上開二罪雖未修正，但被告行為
    後，刑法施行法於九十五年六月四日增訂公布之第一之一條
    規定「中華民國九十四年一月七日刑法修正施行後，刑法分
    則編所定罰金之貨幣單位為新臺幣。九十四年一月七日刑法
    修正時，刑法分則編未修正之條文定有罰金者，自九十四年
    一月七日刑法修正施行後，就其所定數額提高為三十倍。但
    七十二年六月二十六日至九十四年一月七日新增或修正之條
    文，就其所定數額提高為三倍。」。被告所犯上開二罪之罰
    金刑部分，依行為時罰金罰鍰提高標準條例第一條第一項前
    段規定提高折算結果，與依行為後刑法施行法第一之一條規
    定將罰金貨幣單位改為新臺幣並提高三十倍計算結果後，金
    額相同，實質並無變更；惟修正前刑法第三十三條第五款規
    定「罰金：（銀元）一元以上。」，修正後刑法第三十三條
    第五款規定「罰金：新台幣一千元以上，以百元計算之。」
    ，此部分經比較結果，以修正前之規定有利於被告，自應適
    用行為時法即修正前之刑法規定。又修正前刑法第五十一條
    第五款規定：「宣告多數有期徒刑者，於各刑中之最長期以
    上，各刑合併之刑期以下，定其刑期。但不得逾二十年。」
    。修正後刑法第五十一條第五款規定：「宣告多數有期徒刑
    者，於各刑中之最長期以上，各刑合併之刑期以下，定其刑
    期。但不得逾三十年」。比較結果，修正後刑法並非較有利
    於行為人，依刑法第二條第一項前段規定，仍應依修正前刑
    法，定其應執行之刑。
五、原判決對被告予以論科，固非無見。然查：(一)關於被告開啟
    瓦斯部分係犯漏逸氣體罪，已如前述，原判決就此部分依火
    燒毀住宅未遂罪論科，自有未洽，此部分被告提起上訴否認
    犯罪，雖無理由，然原判決既有可議，自屬無法維持，應由
    本院將原判決關於放火燒毀住宅未遂部分及定執行刑部分撤
    銷，另為適法之諭知。爰審酌被告之素行，其與告訴人平素
    已相處不睦，因其弟涉嫌冒用告訴人名義請領現金卡與告訴
    人發生爭執，竟以上開手段洩憤及恫嚇告訴人，所為足以致
    生嚴重之公共危險，所幸尚未引爆瓦斯引致生命、財產之損
    害，及被告犯後尚能坦承犯行，其本身罹患精神官能症，暨
    其智識程度、生活狀況等一切情狀，量處如主文第二項所示
    之刑，以示儆懲。(二)關於傷害部分，原判決以被告罪證明確
    ，適用刑法第二百七十七條第一項，審酌被告犯罪之一切情
    狀，判處有期徒刑三月，經核認事用法及量刑均無不當，被
    告以原判決量刑過重為由提起上訴，為無理由，應予駁回。
    (三)上開撤銷改判部分及上訴駁回部分，合於數罪併罰要件，
      並另諭知應執行之刑。
六、扣案之打火機乙只雖為被告所有，然與被告所犯漏逸氣體罪
    並無直接密切之關聯，非供犯罪所用之物，爰不予宣告沒收
    。
據上論結，應依刑事訴訟法第三百六十九條第一項前段、第三百
六十四條、第三百六十八條、第二百九十九條第一項前段、刑法
第二條第一項、第一百七十一條第一項、第二百七十七條第一項
、修正前刑法第五十一條第五款、修正前罰金罰鍰提高標準條例
第一條前段、第二條，判決如主文。
本案經檢察官曾忠己到庭執行職務。
中　　華　　民　　國　　96　　年　　6 　　月　　5 　　日
　　　　　　　　　刑事第十九庭  審判長法　官　尤豐彥
　　　　　　　　　　　　　　　　　　  法　官  魏新國
　　　　　　　　　　　　　　　　　　  法　官  宋　祺
以上正本證明與原本無異。
檢察官如不服本判決，應於收受送達後十日內向本院提出上訴書
狀，其未敘述上訴之理由者並得於提起上訴後十日內向本院補提
理由書（均須按他造當事人之人數附繕本）。
被告不得上訴。
　　　　　　　　　　　　　　　　　　　書記官 王韻雅
中　　華　　民　　國　　96　　年　　6 　　月　　6 　　日
附錄：本案論罪科刑法條全文
中華民國刑法第177條
漏逸或間隔蒸氣、電氣、煤氣或其他氣體，致生公共危險者，處
 3 年以下有期徒刑、拘役或 3 百元以下罰金。
因而致人於死者，處無期徒刑或 7 年以上有期徒刑。致重傷者，
處 3 年以上 10 年以下有期徒刑。
中華民國刑法第277條
傷害人之身體或健康者，處三年以下有期徒刑、拘役或一千元以
下罰金。
犯前項之罪因而致人於死者，處無期徒刑或七年以上有期徒刑；
致重傷者，處三年以上十年以下有期徒刑。
